【裁判字號】    95,重上更(二),148
【裁判日期】    950906
【裁判案由】    偽證
【裁判全文】
臺灣高等法院臺南分院刑事判決   95年度重上更(二)字第148號
上  訴  人  臺灣雲林地方法院檢察署檢察官
上  訴  人
即  被  告  甲 ○ ○
選任辯護人  薛 西 全  律師
            簡 承 佑  律師
            張 育 誠  律師
上列上訴人等因被告偽證案件，不服臺灣雲林地方法院90年度訴
字第0428號中華民國91年10月11日第一審判決（起訴案號：臺灣
雲林地方法院檢察署90年度偵字第3399號），提起上訴，判決後
，經最高法院第二次發回更審，本院判決如下：
    主  文
原判決撤銷。
甲○○無罪。
    理  由
一、公訴意旨略以：被告甲○○自民國（下同）八十六年七月十
    八日起至八十八年九月九日止，在「雲林縣立文化中心」（
    現已改制為雲林縣立文化局，以下簡稱文化中心）擔任秘書
    一職，嗣因與時任首長乙○○不合等原因，被調職至「雲林
    縣風景區管理所」擔任所長。八十八年十月間，文化中心主
    任乙○○、總務組長林振成、推廣組約聘人員許文銘及圖書
    組約聘人員陳鳳嬌等人遭不詳之人匿名向臺灣雲林地方法院
    檢察署檢舉涉犯貪瀆罪嫌，並由該署檢察官以八十八年度他
    字第六五一號及八十八年度偵字第五五三五號案偵辦。詎被
    告甲○○在該署前開案件即八十八年度他字第六五一號乙○
    ○涉犯瀆職罪嫌案件偵辦中為證人，於檢察官偵訊時就乙○
    ○、林振成、許文銘及陳鳳嬌有無共同侵占之之貪污案情有
    重要關係之事項，在供前具結，而虛偽陳稱為：(一)「主任請
    圖書組代理組長劉正義以文化中心員工之名義，請領該筆鐘
    點費，然後劉正義再指定某一同仁保管該筆款項，然後不定
    時向他拿取，我是這樣聽說（就文化中心有無辦一個說故事
    案？）」(二)「聽說有一部分主任下條子由推廣組長自行請購
    ‧‧。（就國際偶戲節補助款核銷部分？）」(三)「（國際偶
    戲節之支出）有超過（預算）一百五十萬元左右，主任請各
    組組長自行虛列核銷，其中主任於五月份請圖書組組長針對
    三月二十九日活動補提計劃，浮報招待縣內小朋友二十幾萬
    元。」「名義上是辦理歐式自助餐，實際我不知道有無執行
    。」致承辦檢察官誤信其虛偽證言，據以認定乙○○及其他
    相關承辦人員林振成、許文銘及陳鳳嬌涉有虛列核銷國際偶
    戲節超支之預算，以招待縣內小朋友為由浮報二十幾萬元等
    貪污罪嫌而依法提起公訴；嗣經台灣雲林地方法院以八十八
    年度訴字第四四九號判決無罪後，檢察官不服提起上訴，經
    本院以九十年度上訴字第一八八號判決駁回上訴確定在案，
    而發覺上情。案經臺灣高等法院臺南分院檢察署函送及被害
    人乙○○告發後，由臺灣雲林地方法院檢察署檢察官偵查起
    訴；因認被告甲○○涉犯刑法第一百六十八條之偽證罪嫌等
    語
二、按犯罪事實應依證據認定之，無證據不得認定犯罪事實；又
    不能證明被告犯罪者，應諭知無罪之判決，刑事訴訟法第一
    五四條第二項、第三○一條第一項分別定有規定。次按認定
    不利於被告之事實，須依積極證據，苟積極證據不足為不利
    於被告事實之認定時，即應為有利於被告之認定，更不必有
    何有利之證據。此之所謂證據，須確屬能為被告有罪之證明
    ，而無瑕疵可指者，始足當之；再者，犯罪事實之認定，應
    憑證據，所謂證據，須適於為被告犯罪事實之證明者，始得
    採為斷罪資料，如未能發現相當證據，或證據不足以證明，
    自不能以推測或擬制之方法以為裁判基礎；又所謂認定犯罪
    事實所憑之證據，雖不以直接證據為限，間接證據亦包括在
    內，然而無論直接或間接證據，其為訴訟上之證明，須於通
    常一般人均不致有所懷疑，而得確信其為真實之程度，始得
    據之為有罪之認定，倘其證明尚未達到此一程度，而有合理
    懷疑存在時，即應為無罪之判決（最高法院29年度上字第31
    05號、30年度上字第0816號、40年度台上字第86號、53年度
    台上字第2750號、76年度台上字第4986號判例參照）。另事
    實審法院對於證據之取捨，依法雖有自由判斷之權，然積極
    證據不足證明犯罪事實時，被告之抗辯或反證縱屬虛偽，仍
    不能以此資為積極證據應予採信之理由；至認定犯罪事實應
    依證據，為刑事訴訟法所明定，故被告否認犯罪事實所持之
    辯解，縱屬不能成立，仍非有積極證據足以證明其犯罪行為
    ，不能遽為有罪之認定（最高法院30年度上字第0482、1831
    號判例參照）。末按刑事訴訟法第一百六十一條已於九十一
    年二月八日修正公布，其第一項規定：檢察官就被告犯罪事
    實，應負舉證責任，並指出證明之方法。因此，檢察官對於
    起訴之犯罪事實，應負提出證據及說服之實質舉證責任。倘
    其所提出之證據，不足為被告有罪之積極證明，或其指出證
    明之方法，無從說服法院以形成被告有罪之心證，基於無罪
    推定之原則，自應為被告無罪判決之諭知（最高法院92年度
    臺上字第0128號判例參照）。
三、公訴意旨認被告甲○○涉犯刑法第一百六十八條之偽證罪嫌
    ，無非係以：告發人乙○○之指訴，台灣雲林地方法院以八
    十八年度訴字第四四九號及本院九十年度上訴字第一八八號
    刑事判決書已認定被告甲○○涉犯偽證罪嫌，及有文化中心
    大姐姐說故事講師印領清冊影本一紙、財物請購單影本一紙
    在卷可稽等情，為其論罪之依據。
四、惟訊據被告甲○○則堅決否認有此部分之犯行，並辯稱：我
    一部分是聽說，一部分是表示我個人意見，我的本意是懷疑
    有一個活動請領二次經費的可能，因歐式自助餐原本預定係
    在八十八年三月二十九日舉辦，但是在同年五月七日才看到
    陳鳳嬌所撰寫關於請領歐式自助餐費用之簽呈，而且該費用
    我認為應從「國際偶戲節」之預算項目下支出，而非從「歡
    樂嘉年華」的預算項目下支出，因為二者預算科目不同、會
    計科目不同、工作計畫也不同，所以我才在簽呈上註明意見
    ，我只是將我的懷疑告知檢察官，請檢察官調查，當時可能
    太緊張才會說成「浮報」‧‧當時檢察官問案時我也說他們
    在虛列挪用核銷，並不是說「浮報」，可能是口誤或筆誤；
    另我知道圖書組代理組長劉正義指定員工一人保管該筆鐘點
    費，劉組長不定時向保管人員拿取現金使用，所以想請檢察
    官調查，我並未說是主任叫劉正義請領鐘點費，是檢察官有
    誤會；另外我認為一般採購事宜係由總務單位負責，沒有業
    務單位會主動要求採購，所以我推認許文銘會上簽呈請求負
    責採購工作是主任的指示或是有某種程度的溝通等語。
五、經查：
  (一)按於八十八年十月間，告發人即文化中心主任乙○○、總務
    組長林振成、推廣組約聘人員許文銘及圖書組約聘人員陳鳳
    嬌等人（以下簡稱告發人乙○○等四人），曾遭不詳之人匿
    名向臺灣雲林地方法院檢察署檢舉涉犯貪瀆罪嫌，並由該署
    檢察官以八十八年度他字第六五一號及八十八年度偵字第五
    五三五號案偵辦；後告發人乙○○及其他相關承辦人員林振
    成、許文銘及陳鳳嬌等人確經該署檢察官以涉有虛列核銷國
    際偶戲節超支之預算，以招待縣內小朋友為由浮報二十幾萬
    元等貪污罪嫌，而依法提起公訴；期間經台灣雲林地方法院
    以八十八年度訴字第四四九號判決無罪後，因檢察官不服而
    提起上訴，惟仍經本院於九十年五月三日以九十年度上訴字
    第一八八號判決駁回上訴並確定在案，有臺灣雲林地方法院
    檢察署八十八年度偵字第五五三五號起訴書、台灣雲林地方
    法院以八十八年度訴字第四四九號及本院九十年度上訴字第
    一八八號刑事判決書各一份在卷可憑（見90年度他字卷第03
    至31、56至99、100至103頁），且為被告所不爭執；自屬真
    實。
  (二)又按被告甲○○在臺灣雲林地方法院檢察署檢察官以八十八
    年度他字第六五一號偵辦告發人乙○○等四人涉犯貪瀆罪嫌
    一案時，於八十八年十月二十六日上午十時四十五分之訊問
    筆錄確載有被告甲○○具結之證稱：「主任（指乙○○）請
    圖書組代理組長劉正義以文化中心員工之名義，請領該筆鐘
    點費；然後劉正義再指定某一同仁保管該筆款項，然後不定
    時向他拿取，我是這樣聽說。」「聽說有一部分主任下條子
    由推廣組長自行請購，不用經過總務組，不符會計程序。」
    「有超過（預算）一百五十萬元左右，主任請各組組長自行
    虛列核銷，其中主任於（八十九年）五月份請圖書組組長針
    對三月二十九日活動補提計劃，浮報招待縣內小朋友二十幾
    萬元。」等語，有該訊問筆錄影本一份在卷可稽（見卷附之
    88年度他字第0651號卷影本第4至5頁），復為被告所不爭執
    ；自亦屬真實。
  (三)惟查經本審審理時調閱臺灣雲林地方法院檢察署檢察官八十
    八年度偵字第五五三五號起訴書所載，檢察官就告發人乙○
    ○等四人涉犯貪瀆罪嫌一案，於「證據並所犯法條」中，僅
    述及「犯罪事實一」之事實與被告甲○○之前揭證詞有關，
    而於「證據並所犯法條」所引之與犯罪事實一有關之論證卻
    未引用被告甲○○之前揭證詞（見88年度偵字第5535號影印
    卷第18頁反面），已有可議。再者，本院九十年度上訴字第
    一八八號刑事判決書理由部分雖指及：「(10)證人甲○○於八
    十八年十月二十六日偵查中先證稱：八十八年三月二十七日
    至四月二日辦理國際偶戲節，文建會補助將近一千三百萬元
    ，縣政府編列一百萬元，文化基金會支援二百萬元等語，公
    訴人問：這筆補助款如何核銷？證人甲○○答稱：伊聽說有
    一部分物品是主任下條子由推廣組自行請購，不用經過總務
    組，不符會計程序云云（他案卷第23頁）。然查，右開被告
    許文銘於八十八年三月四日所寫之簽呈，證人甲○○有在其
    上核章並簽註意見（兼主計簽有意見，擬請業務組參考辦理
    ），可見證人甲○○亦原則上同意由推廣組採購（否則甲○
    ○大可在該簽呈上表明不同意），但要求依法辦理，證人甲
    ○○明知該簽呈是被告許文銘為因應業務需要，而寫簽呈由
    下往上呈請上級核准，卻於偵查中虛偽證稱『伊聽說有一部
    分物品是主任下條子由推廣組自行請購』，而將國際偶戲節
    之部分採購（即由被告許文銘經手之採購），說成係被告乙
    ○○由上而下以「下條子」的方式命令推廣組自行採購，而
    公訴人不察，竟採信證人甲○○虛偽之證言，遽認被告乙○
    ○、林振成、許文銘共同意圖不法之利益，‧‧」「(9)證人
    甲○○於八十八年十月二十六日上午在偵查中證稱：國際偶
    戲節預算有超過一百五十萬元左右，主任請各組組長自行虛
    列核銷，其中主任於八十八年五月份請圖書組組長針對三月
    二十九日活動補提計劃，浮報招待縣內小朋友二十幾萬元云
    云（他案卷第23頁反面），而證人甲○○於同日下午在偵查
    中另證稱：（問：辦理嘉年華活動已有預算，為何還簽補助
    二十萬元，何用？）答：名義上是辦理歐式自助餐，實際我
    不知有無執行云云（他案卷第29頁反面），證人甲○○言下
    之意，係指被告乙○○、林振成、許文銘、陳鳳嬌為虛列核
    銷國際偶戲節超支之預算，以招待縣內小朋友為由而『浮報
    』二十幾萬元，公訴人即據以起訴被告乙○○、林振成、許
    文銘、陳鳳嬌共同詐取二十萬元。然證人甲○○於八十九年
    一月二十四日在原審調查時證稱：伊看到陳鳳嬌所寫之右開
    簽呈時，活動已執行了等語（原審卷一第0153頁），可見證
    人甲○○身為文化中心秘書，襄助主任綜理全中心業務，明
    知歡樂嘉年華所辦之歐式自助餐確有舉行，卻於偵查中故意
    虛偽證稱不知有無執行，甚至向公訴人表示被告乙○○、林
    振成、許文銘、陳鳳嬌為虛列核銷國際偶戲節超支之預算，
    以招待縣內小朋友為由而「浮報」二十幾萬元，誤導公訴人
    辦案，然公訴人不察，竟依證人甲○○虛偽之證言，認定被
    告乙○○、林振成、許文銘、陳鳳嬌共同詐取二十萬元，而
    將該四人提起公訴，‧‧」等語（見該判決書第32至33、42
    頁），惟究其內容所述，前者僅係以「否則甲○○大可在該
    簽呈上表明不同意」為由，而推論被告甲○○明知該簽呈是
    被告許文銘為因應業務需要，而寫簽呈由下往上呈請上級核
    准，卻於偵查中虛偽證稱『伊聽說有一部分物品是主任下條
    子由推廣組自行請購』，然觀諸被告甲○○在簽呈核章並簽
    註之意見為：「兼主計簽有意見，擬請業務組參考辦理」等
    語，要之乃就事實而為簽註之意見，且就「下條子」一事，
    其亦證稱：「聽說」等語，而屬傳聞之言，並無對於所知實
    情故作虛偽之陳述；至後者，則僅是以被告有於檢察官偵查
    中具結證稱：「浮報」二字（雲林地檢署回覆無上開偵查錄
    音），而認其有偽證之罪嫌；惟被告甲○○自原審迄本審審
    理時均堅決否認有說「浮報」一語，並辯稱：「太緊張才會
    說成『浮報』‧‧當時檢察官問案時我也說他們在虛列挪用
    核銷，並不是說『浮報』，可能是口誤或筆誤」等情在卷；
    況被告既於前揭簽呈上簽註意見，要之乃係其個人就其所認
    知之事實而為陳述，且與前揭確定刑事判決之所以判處告發
    人乙○○等四人無罪之理由無涉。則徵諸刑法第一百六十八
    條之偽證罪，以於案情有重要關係之事項，故意為虛偽之陳
    述為構成要件，如非於案情有重要關係之事項，故意為虛偽
    之陳述，即與該條規定不合（最高法院30年度上字第2032號
    判例參照），自尚不能遽採為被告論罪之依據。再有關「浮
    報」部分，因承辦人員陳鳳嬌之簽呈於八十八年三月份即已
    簽出（見原審卷第64頁），而國際偶戲節活動時間自八十八
    年三月二十七日至四月二日止，而被告甲○○至八十八年五
    月七日始看到陳鳳嬌之簽呈，且相關人員批閱之日期皆被塗
    掉，而陳鳳嬌於原審亦承認三月份簽呈即已送出，五月份送
    回等情（見確定判決原審89年01月24日之審理筆錄），顯有
    違常情，復生疑竇。另被告自始即堅稱沒有供述「浮報」二
    字，此從被告甲○○上開各該簽呈加註意見，即辦活動開支
    過頭挪用經費報銷觀之即明；另再綜合被告嗣後於同月三十
    日檢察官偵查中所證該二十萬元係分攤透支部分等情詞，及
    證人陳鳳嬌、張素鶯等人於原審之證述內容，則被告前此所
    稱「虛列核銷」、「浮報」之語，縱有用語不當之處，但綜
    觀其全部陳述內容應仍屬其根據自己意見所作之判斷；自尚
    難認其有「虛偽陳述」之故意。此外，公訴人就此部分復未
    提出其他適合於證明被告犯罪事實之積極證據，並說明其證
    據方法與待證事實之關係，說服本院以形成被告此部分有罪
    之心證，自尚不能徒憑前揭確定判決所載理由即採為被告論
    罪之依據。
  (四)次查雲林縣立文化中心在縣立游泳池舉辦之「越南水傀儡戲
    」活動，並提供歐式自助餐，係屬「國際偶戲節」所舉辦活
    動之一環，且由「行政院文化建設委員會」補助一千二百多
    萬元，雲林縣政府編列一百萬元；而「歡樂嘉年華計劃」則
    係雲林縣立文化中心為加強地方文化藝術發展，奉「行政院
    文化建設委員會」八十七年四月七日函示辦理，屬該文化中
    心八十八年度既定工作計劃之一，有一九九九年雲林國際偶
    戲節規畫籌備會簽到冊、工作人員手冊、展演日程表、接待
    組人員分工表、行程表、「行政院文化建設委員會」87年04
    月7日87文建壹字第01989號函、雲林縣立文化中心加強地方
    文化藝術發展計劃－八十八年度業務工作計畫書、雲林縣慶
    祝八十八年度兒童節暨模範兒童表揚大會活動實施要點、工
    作分組職掌各一份在卷可參（見原審卷第227至255頁）；究
    之二者活動之性質不同，各自編有預算，則前述辦理歐式自
    助餐費用二十萬元，本即應由「國際偶戲節」活動所編列預
    算之項目下支出，應堪認定。然該文化中心未照規定項目支
    出，而改由「歡樂嘉年華計劃」所編列預算之項目下予以支
    出，已如前述；而陳鳳嬌就「國際偶戲節」所辦歐式自助餐
    費用二十萬元，擬由「歡樂嘉年華計劃」的補助款中支出所
    具之簽呈，當時主計兼會計張素鶯即加註批寫：「因經費較
    多，請在執行前先予簽核」等語；被告甲○○則特別在其上
    加註：「擬一、張會計簽：因經費較多請在執行前（88.03.
    28）先各簽准。二、偶戲節相關經費請在文建會辦理偶戲節
    補助款1200萬元項下支應」等情；至告發人乙○○批示：「
    因本案確實執行縣長慶祝兒童節嘉年活動，在經費不足且不
    影響計畫之執行下，同意辦理。」（見原審卷第64頁）；準
    此，被告甲○○顯已明確表達：「國際偶戲節」活動辦理之
    自助餐所支出費用二十萬元，不應由「歡樂嘉年華計劃」所
    編列預算之項目下支出，而是應依規定由「行政院文化建設
    委員會」補助「國際偶戲節」一千二百多萬元之項目中支應
    。另雲林縣文化中心推廣組許文銘於八十八年四月二十八日
    之簽呈係記載：「本中心辦理一九九九雲林國際偶戲節系列
    活動，業已結束，因首次辦理大型國際活動，業務經驗較不
    夠，致文建會補助款、代辦經費調配略為不足，有些經費支
    出（如附件支出明細表）懇請鈞長准予同意更改支出科目，
    由本中心各組業務費或相關科目支出，當否？懇請核示。」
    ，主計兼會計張素鶯即加註（批寫）：「未按經費檢算執行
    有未盡職責，本案各組負責認定不影響各組計畫執行原則下
    ，核准後辦理。」被告甲○○則於其上加註：「擬：一、藝
    術組、圖書組、兼主計簽有意見。二、請各組全力配合，挪
    用提供一切經費，支援推廣組辦理偶戲節活動，以利核銷結
    案。」至告發人乙○○批示：「一、請文銘注意挪用字句。
    （一切要合法）二、請文銘就各組及素鶯意見，主任依規定
    辦理。」（見本審卷第0124頁）；顯然被告之認知即在「挪
    用」二字。至上開筆錄上雖有「虛列」、「浮報」等字句，
    但依被告蔡忠克於本院上訴審已辯稱：「文化中心該年度有
    大型活動，叫國際偶戲節，經費是一千五百萬元，又有其他
    的小型活動，編列在不同的會計科目，也有工作計畫，經費
    二十萬元、三十萬元、五十萬元不等，因為大型活動偶戲節
    經費透支，所以以各組挪用其他會計的經費去支援彌補，對
    原來編列二十萬元、三十萬元、五十萬元計畫某種活動而言
    ，無異他所編列的預算是虛列的。他的工作計畫因未執行也
    是空的計畫；也就是因大型活動虧損為了要核銷而挪用小型
    活動之經費，對小型活動之工作計畫因未執行，所以是虛列
    的」等語在卷；易言之，被告係認為小型活動的經費被移作
    大型活動之用，所以他認小型活動是虛列。再由上開各該簽
    呈、會計兼主計張素鶯之會簽加註意見、被告甲○○之加註
    意見及告發人乙○○之批示觀之，益徵被告甲○○之辯稱，
    應非子虛烏有。況縱認被告甲○○於偵查中所為上開陳述係
    依自己的意見去判斷，惟揆諸所謂偽證，係指證人對於所知
    實情故作虛偽之陳述而言，不包括證人根據自己之意見所作
    之判斷在內（最高法院69年度台上字第1506號判例參照）以
    觀；應不成立偽證罪。
  (五)另被告甲○○雖具結證稱：「主任（指乙○○）請圖書組代
    理組長劉正義以文化中心員工之名義，請領該筆鐘點費；然
    後劉正義再指定某一同仁保管該筆款項，然後不定時向他拿
    取，我是這樣聽說。」「聽說有一部分主任下條子由推廣組
    長自行請購，不用經過總務組，不符會計程序。」等語；惟
    按證人即上開承辦「大姐姐說故事」活動業務圖書組代理組
    長劉正義於本院上訴審已到庭證稱：（這個活動是否有領取
    講師費？即提示偵查卷40頁印領清冊）是那四個人領取的沒
    有錯，當時我看他們的內容都是依照規定沒有錯，所以才批
    准。」「（這份印領清冊你有蓋章？）有的，這張有組長欄
    位下面的地方還有個『代』字，影印的印章不清楚。秘書和
    主任也有蓋章，日期約在十月左右。」「（當時為何由那些
    人去領取？）他們也是文化中心的員工，當時由文化中心員
    工和義工共同組成，承辦人員亦說他們就是講師，張蘇雲簽
    出來，我亦認為她們是講師，所以我就依規定核章。」「（
    後來這些錢有繳回去？）有的，因為本來要送義工紀念品但
    還沒有送，因為有一些人有耳語我就把這些錢追回繳庫，追
    回的時間我不記得了，後來也沒有買紀念品給他們。」「（
    這些講師費是否有專人保管？）是由張蘇雲領出去以後就不
    是我在處理，應該由他們自己去決定。」「（張蘇雲有無把
    這些錢發給他們？）聽張蘇雲講等送紀念品以後如有剩下的
    錢再由本中心的員工來處理。因為錢已經繳庫了，所以他們
    也沒有這些錢了‧‧」「（他們四人有無參與大姐姐說故事
    的活動？）他們有無參與我不清楚，要承辦員張蘇雲比較清
    楚。」「（你所謂的耳語是什麼？）因為本來要送義工紀念
    品但還沒有送，有一些人就有耳語。」「（你是否全部追回
    這些錢？）沒有，後來我有補三、四千元。」「（為何你要
    墊錢？）因為他們辦活動時間很長很辛苦，又有這些耳語所
    以儘速追回繳庫，但後來承辦員也沒有把這些錢補給我，我
    也沒有向他們補足，因為平時我都有在聚餐吃飯請他們，就
    沒有再向他們追。至於錢他們如何使用，我不清楚」等語在
    卷（見本院上訴卷(一)第72至76頁）。經核與證人即上開活動
    講師費之製表人張蘇雲於檢察官偵查及本院上訴審調查時到
    庭證述之情節大致相符（見偵查卷第40頁、本院上訴卷(一)第
    152至153頁）；再參以被告為上開證詞時均陳稱：乙○○指
    示劉正義請領鐘點費或下條子由推廣組自行請購二事係「聽
    聞」而來等語以觀，雖被告無法提出傳聞之來源，然亦查無
    其他積極證據證明被告並未聽聞上開情事，縱被告有代行告
    發人乙○○職權核准請領說故事活動鐘點費，亦難遽認被告
    證述其曾聽聞乙○○指示劉正義請領鐘點費係為虛偽者。復
    參以被告於八十八年十月二十六日上午向檢察官證述：「聽
    說有一部分是主任下條子由推廣組自行請購，不用經過總務
    組，不符會計程序」等語，究其本意應係指其聽說推廣組自
    行請購之原因應係出於主任授意，並未言及推廣組之請購程
    序未以一般由下往上呈請上級核准之程序為之，自尚難以被
    告甲○○明知推廣組約聘人員許文銘曾寫簽呈請求上級核准
    負責請購事宜，即認被告未曾聽聞主任下條子之事實。況證
    人劉正義亦到庭為相同「耳語、傳聞」之證述，有如前述。
    是被告於前開案件所證情節確非空穴來風，其證述「聽說」
    之情節，應係其據「聽聞」而陳述，並非被告所杜撰，殆無
    疑義。至所證之內容是否屬實，司法機關自應再予詳查相關
    事證始足以認定，因之被告此部分所證尚與上開偽證罪之「
    明知實情故作虛偽陳述」之要件不符。
  (六)證人張蘇雲在前揭貪污確定案件於八十八年十一月五日上午
    十時十分檢察官偵查中證稱：「‧‧‧但幾位義工（應為職
    員之筆誤）陳芳肅、洪月卿、張靜宜、何妙顏雖未參與大姊
    姊說故事‧‧‧，我們知道義工不能領酬勞，所以事後才繳
    回國庫，另便簽是政風人員來查時補發的。」而證人何妙顏
    於當次偵查時，經檢察官訊問以：為何明知不能支領，而支
    領了事後又繳回國庫？其回證稱：「因為有耳語‧‧‧」等
    語；再參諸該案被告劉正義於八十八年十月三十日檢察官偵
    查時供稱：「除了外聘講師可支領外，其他義工為無給職，
    ‧‧‧，因有耳語，所以我請他們再交出支領費用，部分未
    繳出的，由我自己付款約四、五千元」等語，顯與證人劉正
    義、張蘇雲等人於本院審理時所證述相符；是以，足認文化
    中心在當時舉辦「大姊姊說故事」活動請領鐘點費之過程中
    ，確實有未參與活動之講師請領鐘點費之情形。雖嗣後領取
    費用之人陸續繳回國庫，然文化中心於當時確實因發放講師
    費之過程可議，流言四起，則為不爭之事實；則被告就此部
    分所證述：「以文化中心員工之名義，請領該筆鐘點費，‧
    ‧‧，我是這樣聽說」一節，尚與當時之事實相符，自難認
    係故意為虛偽之陳述；亦即不能因被告事後無法記得自何人
    處得知傳言，即謂被告此部分之證詞為虛偽不實。至上訴意
    旨指稱被告甲○○於前揭瀆職案件時證述有聽說是主任指示
    請劉正義去請領鐘點費云云；然被告堅決否認當時證述係由
    主任（即乙○○）叫劉正義去請領等語，其實際情況係被告
    當時陳述很多言語，惟偵辦該案件之公訴人即將被告所陳述
    之言語濃縮成一句，並記載在筆錄上等情，已據被告於審理
    時陳述甚明；抑且，被告於作證時陳稱：「乙○○指示劉正
    義請領鐘點費或下條子由推廣組自行請購二事係聽聞而來的
    等語」，是以，縱認被告當時未確實聽到上開傳言，惟按證
    據之取捨及證明力之有無，係法院（包括檢察官）判斷之職
    權，並不受證人之影響，而被告上開證言內容，俱屬傳聞證
    據，公訴人或法院自不宜遽採，仍應調查其他證據始得為不
    利於被告之判斷；是本件被告於此部分之證詞縱有失出，亦
    無礙於法院心證之形成，尚無致偵查或審判陷於錯誤之虞，
    亦無偽證之故意。況檢察官就該貪污瀆職確定案件亦非專以
    被告於當時之證詞即將乙○○等人起訴，尚就其他人證、事
    證調查後，認為乙○○等人確有貪瀆嫌疑，始將渠等提起公
    訴，復如前述；準此，揆諸前揭最高法院判例意旨說明，足
    認上開情形實難認係偽證罪構成要件中所謂於案情有重要關
    係事項之虛偽陳述。是被告甲○○於前揭案件中之證述，縱
    與事實有部分不符，應認不成立偽證罪。
  (七)另按證人即文化中心主計張素鶯於前揭貪污瀆職確定案件已
    證稱：「在八十五年間，我發現文化中心有些採購事項並未
    依規定由總務組採購，有些是由業務單位來採購，不符合規
    定。就寫了簽呈希望採購時依規定由總務組來承辦，若有特
    殊原因，業務需自行採購，則必須專案寫簽呈核准才可以‧
    ‧‧」、「在去年偶戲節籌備期間，許文銘寫請購單，總務
    組長林振成在請購單上批註由業務單位辦理，我看到請購單
    不合，就問林振成，林振成也不希望由業務單位辦理。後來
    我就和林振成及許文銘提到若要是由業務單位辦理，則需依
    我在八十五年簽的內容必須由業務單位寫簽呈，註明理由為
    何要由業務單位來採購」等語在卷，堪認偶戲節舉辦期間，
    文化中心之採購物品之正當流程應係由總務組承辦採購，如
    有必要由業務組承辦採購時，則必須先寫簽呈經核准後始可
    ；然前揭偶戲節之採購流程竟由業務組未敘明理由即簽寫請
    購單辦理採購，明顯違背正常採購流程，衡情此足令一般人
    懷疑其中是否有何不法情事，且勢必導致流言四起；依此而
    論，不論被告實際上係聽說或係主觀判斷而為證詞，顯係根
    據當時不合程序之採購情形所為之陳述，應堪認是。再者，
    被告於原審審理時陳稱：「我有說過這句話，但是我說這句
    話的意思是不贊成由業務單位去自行請購物品，假如贊成的
    話，秘書在簽呈上核章就可以了‧‧‧」、「以我的經驗沒
    有業務單位會主動要求採購，所以我推認許文銘會上簽呈是
    主任的指示或是有某種程度的溝通。」、「我所指的聽說是
    指二月份某天本人接到電話指出許文銘在外面有很多交往複
    雜的朋友，所以對他辦理的採購要特別留意」等語，可見乃
    公訴人係就被告之證詞斷章取義，並加以臆測推論後而製作
    筆錄；復參以被告於八十八年十月二十六日上午向檢察官證
    述：「聽說有一部分是主任下條子由推廣組自行請購，不用
    經過總務組，不符會計程序」等語以觀，究其本意當係指其
    聽說推廣組自行請購之原因應係出於主任授意，並未言及推
    廣組之請購程序未以一般由下往上呈請上級核准之程序為之
    ，尚難以被告明知推廣組約聘人員許文銘曾寫簽呈請求上級
    核准負責請購事宜，即認被告未曾聽聞主任下條子之事實；
    準此，被告上述證言既僅係表明依據「所知」而為供述，並
    未積極就親身經歷、見聞之客觀事實而為虛偽陳述；而依上
    既未排除得自傳聞或摻雜個人判斷意見之可能，自難認確係
    存心就親身見聞情形故為與內心認知不符之陳述，則揆諸前
    揭說明，仍尚不能對被告此部分之證詞論以偽證罪責。
  (八)再文化中心於舉辦歡樂嘉年華、國際偶戲節當時，其中模範
    兒童自助餐費用二十萬元原即應由歡樂嘉年華活動預算項下
    支出，已如前述；然因國際偶戲節經費較為充裕，故文化中
    心職員陳鳳嬌、許文銘、劉正義及劉建成等人先協議由國際
    偶戲節之預算支出，嗣復又改為歡樂嘉年華之補助款支出，
    協調過程僅為口頭協調，沒有書面之會議紀錄，並由劉正義
    與劉建成向告發人乙○○口頭報告，乙○○即口頭指示由嘉
    年華活動支出等情，分據證人陳鳳嬌、許文銘在原審88年訴
    字第449號貪污瀆職案件於八十九年二月十四日審理時，及
    證人劉正義於八十九年二月二十五日審理時證稱甚詳在卷，
    核與證人劉正義、陳鳳嬌、張素鶯於原審審理時所證述者大
    致相符；被告並未參加該次協調會議，且無書面記錄，被告
    又非承辦人員，則被告顯然就歐式自助餐是否有舉辦或如何
    支出等細節，即無從得知；再觀諸該歐式自助餐費用嗣後請
    款時，經業務組許文銘、陳鳳嬌、劉正義等承辦人員、總務
    組長林振成、主計張素鶯核章後，即跳過由主任即告發人乙
    ○○核章，並未經秘書即被告甲○○核章，此有文化中心粘
    貼憑證一紙在卷可徵（見本院上訴卷(一)第0184頁）；從而，
    縱若被告有於財物請購單簽示核可，亦尚難謂被告甲○○知
    悉該活動舉辦之細節或確實得知該活動嗣後果付諸實行。且
    依刑法犯罪階層理論，有關不法構成要件合致性，其中尚包
    括不法意識，亦即行為人主觀上認識行為違反禁止或命令之
    規定，本件被告前揭認知，姑不論其是否確有不法意識之認
    識，已有可疑；且理論上認識不法意識之行為，依我國現行
    刑法之規定，卻僅會影響罪責；因之，縱認被告有前揭不法
    意識之認識從形式上觀之，固已該當該罪構成要件之一部分
    。惟不法構成要件合致性之要件，另尚有主觀違法要素，如
    行為之意圖（一般要素）及意欲（特別要素），故尚不能徒
    憑其前揭具結之證述內容，即採為被告論罪之依據。再者，
    引起罪責、啟動刑罰的主觀要素係「意欲」，而所謂構成要
    件之故意，是對構成犯罪事實和它的法律評價有認識，亦即
    故意中之意欲要素，乃決定行動之關鍵要素，如果行為人只
    是認識構成犯罪事實，卻沒有實現構成犯罪事實的意欲，行
    為人當不負故意罪責。此外，公訴人就此部分復未提出其他
    適合於證明被告犯罪事實之積極證據，並說明其證據方法與
    待證事實之關係，說服本院以形成被告此部分有罪之心證，
    自尚不能徒憑前揭確定判決所載理由即謂被告甲○○有於作
    證時，確明知二十萬元餐費已實際執行，竟陳述乙○○浮報
    二十萬元餐費支出以虛列核銷國際偶戲節透支經費之事實。
  (九)末者，被告所收到之臺灣雲林地方法院檢察署八十八年度他
    字第六五一號及同年度偵字第五五三五號案件通知應於八十
    八年十一月二十六日、八十八年十月三十日應訊之通知單上
    ，均僅記載開庭時間、案由等，並未記載被傳人（即被告）
    當時身份究為被告或證人，有開庭通知單附卷足參；而被告
    於八十八年十月二十六日上午十時十五分接受檢察官偵查時
    ，偵查筆錄既記載：檢察官諭知：「一被告涉犯‧‧‧罪嫌
    。
    二得保持誠默，無須違背自己之意思而為陳述。三得選任辯
    護人。四得請求調查有利之證據。錄音顯示燈未亮前得不回
    答詢問」等字句，有該偵查筆錄在卷可證（見88年度他字第
    651號卷影本第3頁）；雖筆錄上並未記載被告涉犯之罪名，
    但就筆錄上顯示「被告」及「得選任辯護人」、「得請求調
    查有利之證據」等語句，顯認上訴人在該案中亦涉有「被告
    」或「犯罪嫌疑人」之關係，非僅單純以「證人」之身分傳
    喚而已；否則，如檢察官單純係以「證人」之身分傳喚上訴
    人，則傳票上自當明確載明本件被傳人係「證人」，且偵訊
    筆錄上亦應將檢察官對被告權利告知記載事項全部刪除為是
    ，足證檢察官偵訊時並未排除上訴人為「被告」或「犯罪嫌
    疑人」之身份；是以檢察官是否單純僅以證人身份訊問上訴
    人，尚非無疑。退步言，縱認檢察官當時係以「證人」身份
    傳訊上訴人，惟按偽證罪之成立，以虛偽陳述之證人已於供
    前或供後具結為成立要件之一，刑法第一百六十八條規定甚
    明；而所謂具結，係指依法有具結義務之人，履行其具結義
    務而言，若在法律上不得令其具結之人，而誤命其具結者，
    即不發生具結之效力（最高法院30年度非字第24號判例參照
    ）。又依修正前刑事訴訟法第一百八十六條規定，有該條第
    三款「與本案有共犯關係或嫌疑者」及第四款「有該法第一
    百八十一條恐因陳述致自己受刑事追訴或處罰而不拒絕證言
    者」之情形者，均屬不得令證人具結之事由。依檢察官起訴
    之事實及認定之理由，當時曾在該簽呈、請購單上核章者，
    包括文化中心主任即告發人乙○○、圖書組組員劉正義、該
    組約聘人員陳鳳嬌，均被列為被告；顯見當時也是核章者之
    一的被告甲○○，就當時檢察官偵查該案件乃為具有共犯關
    係或嫌疑者，縱被告甲○○當時不拒絕證言，惟既有恐因陳
    述致自己受刑事追訴或處罰之情形，檢察官依修正前刑事訴
    訟法第一百八十六條第三款及第四款規定，本不得令被告甲
    ○○具結，至檢察官偵查時，縱誤令具結，揆諸上揭最高法
    院判例意旨，該具結應不生具結之效力，從而亦與偽證罪成
    立之構成要件不合。
  (十)基上，公訴人就此部分復未提出其他適合於證明被告犯罪事
    實之積極證據，並說明其證據方法與待證事實之關係，說服
    本院以形成被告有罪之心證，而被告既堅稱其無前揭之犯行
    ，基於無罪推定之原則，被告犯罪尚屬不能證明。
六、綜上所述，被告甲○○前開所辯，尚堪採信。此外，復查無
    其他積極證據可認被告有何偽證之行為，犯罪應屬不能證明
    。原審就被告前揭於檢察官偵查中所證述：「（就文化中心
    說故事案）主任請圖書組代理組長劉正義以文化中心員工之
    名義，請領該筆鐘點費，然後劉正義再指定某一同仁保管該
    筆款項，然後不定時向他拿取，我是這樣聽說‧‧」「（就
    國際偶戲節活動請購事宜）聽說有一部分是主任下條子由推
    廣組自行請購。」、「名義上是辦理歐式自助餐，實際我不
    知道有無執行。」等語部分，認並不構成偽證罪，固非無見
    ；惟原審判決就被告前揭於檢察官偵查中所證述：「（國際
    偶戲節之支出）有超過（預算）一百五十萬元左右，主任請
    各組組長自行虛列核銷，其中主任於五月份請圖書組組長針
    對三月二十九日活動補提計劃，浮報招待縣內小朋友二十幾
    萬元」等語部分，未加詳查，認被告犯有偽證之犯行，並就
    前揭不構成偽證罪部分，以與前揭論罪科刑部分具有實質上
    一罪之關係，而不另為無罪之諭知，尚嫌速斷。公訴人指摘
    原判決就前揭不構成偽證罪部分，有認事用法之違誤，固不
    足採；惟被告上訴否認犯罪，則有理由，自應由本院將原判
    決予以撤銷，依法諭知被告無罪之判決。
七、據上論斷，應依刑事訴訟法第三百六十九條第一項前段、第
    三百六十四條、第三百零一條第一項，判決如主文。
本案經檢察官吳忠賢到庭執行職務。
中    華    民    國    95    年    9     月    6     日
                  刑事第三庭    審判長法  官  陳義仲
                                      法  官  宋明蒼
                                      法  官  張世展
以上正本證明與原本無異。
檢察官如不服本判決應於收受本判決後十日內向本院提出上訴書
，其未敘述上訴理由者並得於提起上訴後十日內向本院補提理由
書。
                                      書記官  魏芝雯
中    華    民    國    95    年    9     月    7     日


司法院資訊處製作；財團法人民間司法改革基金會備份。
